ACORDAO-COMPLETO-2381629

ACÓRDÃO 2655/2019 ATA 42/2019 - PLENÁRIO

VISTOS, relatados e discutidos estes autos de monitoramento para verificar a implementação das determinações e recomendações do Acórdão 3022/2015-TCU-Plenário, por meio do qual foi apreciado processo de fiscalização realizada pela Secretaria de Fiscalização de Tecnologia da Informação - Sefti, em 2015, com o objetivo de avaliar a efetividade das iniciativas de abertura de dados governamentais conduzidas pelo Ministério da Educação - MEC, pelo Fundo Nacional de Desenvolvimento da Educação - FNDE e pelo Instituto Nacional de Estudos e Pesquisas Educacionais Anísio Teixeira - Inep.
	ACORDAM os ministros do Tribunal de Contas da União, reunidos em sessão do Plenário, ante as razões expostas pela relatora e com fundamento no artigo 43, inciso I, da Lei 8.443/1992 c/c o artigo 250, incisos II e III, do Regimento Interno, em:
	9.1. quanto ao Instituto Nacional de Estudos e Pesquisas Educacionais Anísio Teixeira e em relação ao Acórdão 3022/2015-TCU-Plenário, considerar:
	9.1.1. parcialmente cumpridas as determinações contidas nos subitens 9.1.1 e 9.3;
	9.1.2. em cumprimento a determinação contida no subitem 9.1.2;
	9.1.3. parcialmente implementada a recomendação contida no subitem 9.5.1; 
	9.1.4. não implementadas as recomendações contidas nos subitens 9.5.2 e 9.5;
	9.1.5. implementada a recomendação contida no subitem 9.5.4.
	9.2. quanto ao Fundo Nacional de Desenvolvimento da Educação e em relação ao Acórdão 3022/2015-TCU-Plenário, considerar:
	9.2.1. parcialmente cumpridas as determinações contidas nos subitens 9.1.1, 9.1.2 e 9.4;
	9.2.2. cumprida a determinação contida no subitem 9.3;
	9.2.3. parcialmente implementadas as recomendações contidas nos subitens 9.5.1 e 9.5.2; 
	9.2.4. não implementada a recomendação contida no subitem 9.5.3;
	9.2.5. implementada a recomendação contida no subitem 9.5.4.
	9.3. quanto ao Ministério da Educação e em relação ao Acórdão 3022/2015-TCU-Plenário, considerar:
	9.3.1. parcialmente cumpridas as determinações contidas nos subitens 9.1.1, 9.1.2 e 9.4;
	9.3.2. não cumprida a determinação contida no subitem 9.2;
	9.3.3. parcialmente implementada a recomendação contida no subitem 9.5.1;
	9.3.4. não implementadas as recomendações contidas nos subitens 9.5.2, 9.5.3 e 9.5.4. 
	9.4. reiterar a determinação contida no subitem 9.1.1 do Acórdão 3022/2015-TCU-Plenário ao Inep, ao FNDE e ao MEC para que, no prazo de 90 (noventa) dias, publiquem Plano de Dados Abertos institucional que abranja, de maneira satisfatória, todos os aspectos mencionados na referida deliberação, considerando, também, o disposto nos subitens 9.5.1.1, 9.5.1.2 e 9.5.1.3 do mesmo acórdão;
	9.5. reiterar a determinação do subitem 9.1.2 do Acórdão 3022/2015-TCU-Plenário ao Inep, ao FNDE e ao MEC para que, no prazo de 90 (noventa) dias, adotem providências para atualizar os conjuntos de dados sob sua responsabilidade publicados no Portal Brasileiro de Dados Abertos;
	9.6. reiterar a determinação inserta no subitem 9.2 do Acórdão 3022/2015-TCU-Plenário ao MEC para que, no prazo de 90 (noventa) dias, publique, na forma de dados abertos, os dados primários que originaram as informações contidas no Painel MEC, ainda que em infraestrutura diferente da que apoia a referida ferramenta;
	9.7. reiterar a determinação do subitem 9.3 do Acórdão 3022/2015-TCU-Plenário ao Inep para que, no prazo de 90 (noventa) dias, divulgue em formato aberto os dados que já estão publicados no portal da entidade na internet em formatos proprietários e não legíveis por máquina, tais como XLS, XLSX e PDF;
	9.8. reiterar a determinação contida no subitem 9.4 do Acórdão 3022/2015-TCU-Plenário ao FNDE e ao MEC para que, no prazo de 90 (noventa) dias, publiquem as informações do Pnae, do Fundeb e do Pronatec na forma de dados abertos, tendo em vista o interesse geral por informações desses temas, podendo, para isso, usar como referência as informações já publicadas nos respectivos portais e as bases de dados de sistemas eletrônicos da área de educação, a exemplo do Siope, do SIGPC e do Sigef;
	9.9. dar ciência ao Inep, ao FNDE e ao MEC de que: 
	9.9.1. a recomendação contida no subitem 9.5.2 do Acórdão 3022/2015-TCU-Plenário, para que elaborem e divulguem em seus portais na internet catálogo específico de dados abertos e procedam à integração deles com o Portal Brasileiro de Dados Abertos, à semelhança das orientações abarcadas pelo documento "Manual dos dados abertos: governo" e na Cartilha Técnica para Publicação de Dados Abertos no Brasil da SLTI/MPOG, não foi implementada;
	9.9.2. a recomendação contida no subitem 9.5.3 do Acórdão 3022/2015-TCU-Plenário, no sentido de adotarem procedimentos para notificar os usuários quando os conjuntos de dados publicados sofrerem alguma atualização, a exemplo da boa prática adotada pelo Office of the Chief Technology Officer, do Distrito de Columbia, nos Estados Unidos, mencionada no Manual de Dados Abertos: governo, do W3C - Escritório Brasil, não foi implementada.
	9.10. dar ciência ao MEC de que a recomendação do subitem 9.5.4 do Acórdão 3022/2015-TCU-Plenário, no sentido de promover a divulgação e o fomento à utilização dos seus dados abertos, a exemplo da realização de seminários, palestras, eventos, premiações, entre outras ações que promovam o ecossistema de dados abertos em benefício da sociedade, não foi implementada;
	9.11. alertar o Inep, o FNDE e o MEC que a reincidência do descumprimento de deliberações deste Tribunal, no prazo fixado, sem causa justificada, pode ensejar a aplicação de multa aos responsáveis;
	9.12. encaminhar cópia desta deliberação ao FNDE, ao Inep, ao MEC e à Controladoria-Geral da União;
	9.13. determinar à Sefti que efetue novo monitoramento do cumprimento das deliberações reiteradas.

Monitoramento de acórdão proferido em fiscalização realizada com o objetivo de avaliar a efetividade das iniciativas de abertura de dados governamentais.

Fundo Nacional de Desenvolvimento da Educação - FNDE, Instituto Nacional de Estudos e Pesquisas Educacionais Anísio Teixeira - Inep e Ministério da Educação - MEC.

3. Interessados/Responsáveis: não há.

13.1. Ministros presentes: Walton Alencar Rodrigues (na Presidência), Benjamin Zymler, Raimundo Carreiro, Ana Arraes (Relatora) e Bruno Dantas.
13.2. Ministro-Substituto convocado: Augusto Sherman Cavalcanti.
13.3. Ministros-Substitutos presentes: Marcos Bemquerer Costa e Weder de Oliveira.

ACORDAO-COMPLETO-2536508

Acórdão de Relação 1085/2022 - Plenário

Acórdão de Relação

ACORDAO-COMPLETO-2394669

Acórdão de Relação 248/2020 - Plenário

ANA ARRAES

Transcrevo a seguir a instrução elaborada na Secretaria de Fiscalização de Tecnologia da Informação - Sefti, que foi endossada pelos dirigentes da unidade (peças 80 a 82) :
"INTRODUÇÃO
Trata-se de monitoramento de deliberações, conforme previsto no art. 243 do Regimento Interno do Tribunal de Contas da União (RI/TCU) e no art. 4º, inciso III, da Portaria - Segecex 27/2009 (Padrões de Monitoramento) , em face do disposto no art. 8º da Resolução - TCU 265/2014, segundo o qual as determinações expedidas pelo Tribunal serão obrigatoriamente monitoradas.
HISTÓRICO 
Em 2014, foi prolatado o Acórdão 2569/2014-TCU-Plenário, de relatoria do Ministro Benjamin Zymler, decorrente de Levantamento que tinha por objetivo conhecer iniciativas de publicação de dados abertos na Administração Pública Federal (APF) , considerando o uso de soluções de coleta, armazenamento e processamento de grandes volumes de dados (big data) , pelo governo e pela sociedade, como estratégias de transparência e de modernização da gestão pública. No item 9.2 do referido Acórdão, o TCU recomendou à Secretaria de Fiscalização de Tecnologia da Informação (Sefti) que examinasse a viabilidade de inclusão, em futuros planos de fiscalização, de ações de controle voltadas à verificação da implementação da política de abertura de dados em unidades da APF.
Em vista disso, e com o objetivo de contribuir para o fomento à transparência na APF, em 2015, a Sefti realizou fiscalização com o objetivo de avaliar a efetividade das iniciativas de abertura de dados governamentais conduzidas pelo MEC, pelo FNDE e pelo Inep. Como resultado do trabalho, foi prolatado o Acórdão 3022/2015-TCU-Plenário, de relatoria da Ministra Ana Arraes, cujas deliberações constituem o objeto deste monitoramento.
Na análise do cumprimento dessas deliberações, foram considerados esclarecimentos e evidências apresentados pelo FNDE, pelo Inep e pelo MEC (peças 6-12) . Por meio da análise das informações encaminhadas e de pesquisas realizadas aos sítios eletrônicos dessas organizações, a Sefti, em instrução anterior, não identificou evidências do cumprimento integral das deliberações contidas no citado acórdão (peça 13, p. 3) . Por isso, foram realizadas diligências junto às organizações com o objetivo de coletar informações necessárias para a conclusão deste trabalho (peças 13, p. 3-5; 16; 17; e 18) .
EXAME TÉCNICO
Determinação 9.1.1
9.1. determinar ao MEC, ao FNDE e ao Inep que, no prazo de 180 (cento e oitenta) dias: 
	9.1.1. em atenção ao art. 6º, inciso I, do Decreto-Lei 200/1967, c/c o art. 8º, § 3º, incisos II, III e VI, da Lei 12.527/2011, e com base nas orientações do Manual para a Elaboração de Plano de Dados Abertos do MPOG, elaborem e iniciem a execução de plano de dados abertos alinhado com as estratégias corporativa e de tecnologia da informação, contemplando, por exemplo, os seguintes pontos: definição dos dados a serem abertos; critérios utilizados para priorização dos dados a serem abertos; análise de risco de abertura de dados protegidos por sigilo ou de caráter pessoal; estratégia definida para abertura dos dados, com respectivo plano de ação, que contenha prazos e responsáveis pela implementação; modelo de sustentação, de modo a assegurar o fluxo de atualização e manutenção dos dados; estrutura de governança, forma de monitoramento e controle; e canais de comunicação e participação social, de forma a possibilitar diálogo com consumidores dos dados abertos pela organização; 
Situação que levou à proposição da deliberação
Quando da realização da fiscalização, a equipe de auditoria constatou que nenhuma das organizações auditadas planejou ações com vistas a concretizar uma estratégia institucional de abertura de dados. Tais ações poderiam estar organizadas em um plano, conforme preconiza o Manual para a Elaboração de Plano de Dados Abertos do então Ministério do Planejamento, Orçamento e Gestão (MP) .
Providências adotadas
O Inep instituiu a Política de Dados Abertos, bem como aprovou e publicou o Plano de Dados Abertos (PDA) referente ao período 2016/2018 (peça 24) . O FNDE publicou PDAs referentes aos períodos 2016/2017 e 2018/2019 (peças 43 e 44) . O MEC publicou PDA referente ao período 2016/2018 (peça 55) .
Análise
Ao analisar os artefatos publicados nos portais das organizações, constatou-se que o Inep e o MEC não possuem PDA vigentes, pois os respectivos planos já expiraram e não foram publicados novos instrumentos de planejamento para dar sequência às ações de abertura de dados nas referidas organizações. Ademais, os planos que tiveram o prazo de validade expirado não abrangeram todos os aspectos mencionados na determinação. Por exemplo, o PDA 2016/2018 do Inep (peça 24) não contemplou: critérios utilizados para priorização dos dados a serem abertos; análise de risco de abertura de dados protegidos por sigilo ou de caráter pessoal; modelo de sustentação; e canais de comunicação e participação social. Já o PDA 2016/2018 do MEC (peça 55) não estabeleceu critérios utilizados para priorização dos dados a serem abertos.
Além disso, o plano elaborado pelo MEC, apesar de contemplar capítulo referente à realização de análise de riscos (peça 55, p. 24-25) , não explorou aspectos básicos de gestão de riscos, a exemplo do que é citado no PMBOK (corpo de conhecimento em gerenciamento de projetos) , como: a identificação dos riscos, a análise quantitativa e qualitativa dos riscos e o planejamento de resposta aos riscos.
Relativamente ao FNDE, apesar de a autarquia possuir PDA vigente (peça 44) , que abrange capítulos que remetam formalmente a todas as características mencionadas no comando do acórdão, considera-se que, do ponto de vista de conteúdo, há necessidade de maior aprofundamento em três aspectos essenciais do plano: a análise de riscos de abertura de dados, a sustentação de dados abertos e a estrutura de governança. 
Os capítulos referentes à análise de riscos de abertura de dados (peças 43, p. 23-24; e 44, p. 19-20) também não exploraram aspectos essenciais como: a identificação dos riscos, a análise quantitativa e qualitativa dos riscos e o planejamento de resposta aos riscos. No mesmo sentido, os capítulos que se referem à sustentação de dados abertos (peças 43, p. 29; e 44, p. 34-39) não englobaram aspectos citados no Manual para a Elaboração do Plano de Dados Abertos do MP, tais como: o detalhamento das responsabilidades relacionadas à curadoria da publicação de dados, a previsão de formas para garantir a disponibilidade dos dados abertos; a incorporação do processo de abertura de dados dentro da rotina do órgão; e a estrutura para hospedagem, disponibilização e integração de dados. Por fim, o capítulo referente à estrutura de governança (peças 43, p. 29-31; e 44, p. 40) , apesar de mencionar as responsabilidades do Comitê Gestor da Informação, não discrimina os membros que devem compor tal comitê.
Conclusão
Diante do exposto, conclui-se que o item 9.1.1 do Acórdão 3022/2015-TCU-Plenário foi parcialmente cumprido pelo FNDE, pelo Inep e pelo MEC. 
Determinação 9.1.2
9.1. determinar ao MEC, ao FNDE e ao Inep que, no prazo de 180 (cento e oitenta) dias: 
 (...) 
	9.1.2. em atenção ao art. 8º, §3º, inciso VI, da Lei 12.527/2011, c/c os arts. 3º, inciso I, e 6º, incisos VI e VII, alíneas 'b' e 'e', da IN SLTI/MPOG 4/2012, adotem providências para atualizar os conjuntos de dados sob sua responsabilidade publicados no Portal Brasileiro de Dados Abertos, tendo em vista a atribuição definida na seção 7 do Plano de Ação da Inda de novembro de 2012 e na seção 6 da Cartilha Técnica para Publicação de Dados Abertos no Brasil;
Situação que levou à proposição da deliberação
A equipe de auditoria constatou a existência de conjuntos de dados sob responsabilidade do MEC, do FNDE e do Inep que estavam desatualizados no Portal Brasileiro de Dados Abertos, o que demonstrou a necessidade de essas organizações adotarem providências para manterem atualizados tais conjuntos de dados no referido portal.
Providências adotadas
O Inep informou que há projeto em andamento para implantação da ferramenta CKAN (solução open source de gerenciamento de dados) , que, quando concluído, viabilizará a integração contínua e automática dos conjuntos de dados do Instituto com o Portal Brasileiro de Dados Abertos (peça 23, p. 1) . Em reunião realizada com a equipe do Inep em 27/2/2019, foram obtidas informações acerca do processo de disponibilização da CKAN, onde foi constatado que o projeto está em fase inicial, previsto para ser concluído até o final de 2019. O Inep alegou que a fase incipiente do projeto se deu pela realização de trabalho coordenado pelo comitê de dados abertos do Instituto, que resultou na definição de um modelo corporativo para estruturação dos dados organizacionais em conformidade com o padrão internacional para documentação e descrição de dados conduzidos por pesquisas, denominado Data Documentation Initiative (DDI)  - https://www.ddialliance.org/. 
Em busca por alternativas para diminuir os riscos inerentes à implantação da ferramenta CKAN e considerando o nível de maturidade avançado do IBGE no atendimento aos requisitos de divulgação de dados estatísticos no formato aberto, o Inep iniciou articulações junto àquele órgão para obtenção de perfil de acesso ao seu sistema para avaliar a solução e, posteriormente, discutir a possibilidade de utilização da ferramenta, o que poderia acelerar o atendimento à determinação. O Inep também está avaliando um terceiro sistema open source, para a divulgação de dados de pesquisas, que também pode ser uma alternativa ao CKAN: o Projeto Dataverse - https://dataverse.org/ (peça 40, p. 1) . 
O FNDE informou que, conforme conta no PDA 2016/2017 da organização, há dez conjuntos de dados abertos que deveriam estar atualizados, mas que apenas quatro estão (peça 27, p. 1) .
Por fim, o MEC informou que os conjuntos de dados sob sua responsabilidade foram atualizados no Portal Brasileiro de Dados Abertos (peça 28, p. 3) .
Análise
Há conjuntos de dados sob responsabilidade do Inep (e.g.: microdados do Enem referentes aos anos de 2015, 2016 e 2017) que estão publicados no portal da organização (peça 29) e que não estão disponíveis no Portal Brasileiro de Dados Abertos (peça 30) . Além disso, os dezessete conjuntos de dados do Instituto publicados no Portal Brasileiro de Dados Abertos estão desatualizados (peça 79) . Esses casos demonstram que não há integração entre o portal de dados do Instituto e o Portal Brasileiro de Dados Abertos. 
Nesse sentido, cabe destacar que há projeto em andamento para viabilizar tal integração, o que pode trazer maior efetividade no processo de atualização dos conjuntos de dados publicados pela autarquia, mas, por outro lado, tal projeto está exposto a riscos que podem atrasar a sua conclusão, uma vez que a ferramenta que será implantada, a CKAN, não comporta, de forma nativa, o padrão adotado pelo Instituto para estruturação dos dados organizacionais (DDI) , o que demandará a realização de customizações. Em todo caso, essa medida demonstra que o Instituto tem buscado avançar na atualização dos seus conjuntos de dados no Portal Brasileiro de Dados Abertos.
Quanto ao FNDE, foram analisados os dados sob responsabilidade do Fundo publicados no Portal Brasileiro de Dados Abertos. Tal análise constatou que os seguintes conjuntos de dados foram atualizados após maio de 2018: Programa Nacional do Livro e do Material Didático - PNLD (peça 59) ; Saldos das Contas das UEx - PDDE Básico (peça 60) ; Membros do CAE (peça 61) ; Execução Financeira PDDE Básico - Público e Privado (peça 62) ; Fundo de Manutenção e Desenvolvimento da Educação Básica e de Valorização dos Profissionais da Educação - Fundeb (peça 63) ; Programa Nacional de Alimentação Escolar - PNAE (peça 64) ; Programa Dinheiro Direto na Escola - PDDE (peça 65) ; Programa Nacional de Apoio ao Transporte do Escolar - PNATE (peça 66) ; Estimativa das Escolas Passíveis de Atendimento do PDDE Básico - Público e Privado (peça 67) ; Repasses Financeiros do PNAE (peça 68) ; Financiamentos Concedidos - FIES (peça 69) ; Recompra FIES (peça 70) ; e Alunos atendidos pelo PNAE (peça 71) . 
No entanto, os conjuntos de dados publicados de Cadastro de Nutricionistas - PNAE (peça 73) são referentes ao ano de 2015, os de Escolas Atendidas pelo PNAE (peça 74) sofreram a última atualização em 2016 e os de Consulta de Prestação de Contas (peça 75) não sofrem atualização desde janeiro de 2018. Também foi constatado que não há conjunto de dados publicado referente à Distribuição de recursos do Fundeb, constando apenas um dicionário de dados relacionado ao assunto (peça 72) .
Em relação ao MEC, foi constatado que 45 dos 48 conjuntos de dados publicados no Portal de Dados Abertos não têm sido atualizados desde 2014. Essa falta de atualização, aparentemente, foi proposital, tendo em vista a mensagem constante na página de cada um dos 45 conjuntos de dados citados, a qual informa que 'os dados das séries de indicadores são fornecidos por seu valor histórico e não serão mais atualizados após dezembro/2014' (peça 50) . Para ter ciência de que tais conjuntos não são mais atualizados, é necessário acessar a página referente a cada um dos conjuntos de dados, o que pode fazer com que tal aviso passe despercebido pelos usuários (peça 50) . Diante disso, é recomendado que o órgão avalie a real utilidade de manter os conjuntos de dados defasados publicados no Portal Brasileiro de Dados Abertos. 
Por outro lado, dos três conjuntos de dados do MEC que não estão no rol dos indicadores (Prouni, Pronatec e PME) e que deveriam sofrer atualização periódica, apenas os do Prouni foram atualizados em 2019 (peça 76, p. 3) . Os conjuntos de dados do Pronatec (peça 77, p. 2-3) e do PME (peça 78, p. 2) estão desatualizados (com dados referentes a 2017) , considerando-se ainda que a frequência de atualização é semestral para o primeiro e anual para o segundo. Ainda assim, foi constatado que as informações que descrevem esses conjuntos de dados estão desatualizadas, o que pode ser verificado por meio da análise da informação constante no campo 'cobertura temporal' da seção que abrange informações adicionais dos conjuntos de dados, onde as descrições não refletem a realidade (peças 76, p. 3; 77, p. 4; e 78, p. 2) . 
Conclusão
Diante do exposto, conclui-se que a determinação contida no item 9.1.2 do Acórdão 3022/2015-TCU-Plenário:
1.1. está em cumprimento pelo Inep;
1.2. foi parcialmente cumprida pelo FNDE e pelo MEC.
Determinação 9.2
9.2. determinar ao MEC que, no prazo de 180 (cento e oitenta) dias após o término da elaboração do plano de dados abertos do órgão, em atenção ao art. 7º, inciso IV, e ao art. 8º, § 3º, incisos II e III, da Lei 12.527/2011, e para cumprir o compromisso '2.8. Dados Educacionais Abertos' assumido pelo Brasil com a Open Government Partnership/OGP no âmbito do 2º Plano de Ação para Governo Aberto, publique, na forma de dados abertos, os dados primários que originam as informações contidas no Painel MEC, ainda que em infraestrutura diferente da que apoia a referida ferramenta;
Situação que levou à proposição da deliberação
Durante a fiscalização, foi constatado que o MEC dispõe de um painel de informações públicas, denominado Painel MEC, que possui características que impedem que os dados nele contidos sejam considerados abertos.
Providências adotadas
O MEC informou que a publicação dos dados do painel foi realizada e que poderia ser verificada por meio de acesso ao link: http://dados.gov.br/organization/ministerio-da-educacao-mec (peça 28, p. 3) . 
Análise
Ao avaliar os conjuntos de dados do MEC disponibilizados no portal de dados abertos, não foram encontrados dados relacionados a informações contidas no Painel MEC. Por exemplo, não houve a identificação de publicações referentes a dados primários das Instituições Federais de Ensino Superior (peça 51) e de Instituições com Programas de Pós-Graduação (peça 52) . 
Conforme mencionado no art. 2º, inciso III, do Decreto 8.777/2016:
Art. 2º Para os fins deste Decreto, entende-se por:
 (...) 
III - dados abertos - dados acessíveis ao público, representados em meio digital, estruturados em formato aberto, processáveis por máquina, referenciados na internet e disponibilizados sob licença aberta que permita sua livre utilização, consumo ou cruzamento, limitando-se a creditar a autoria ou a fonte;
As informações contempladas no painel MEC não estão disponíveis com as características supracitadas, logo, não estão em formato aberto processável por máquina, o que não permite concluir que elas foram publicadas na forma de dados abertos, caracterizando-se, portanto, o não cumprimento da determinação em tela. 
Conclusão
Diante do exposto, conclui-se que a determinação contida no item 9.2 do Acórdão 3022/2015-TCU-Plenário não foi cumprida pelo MEC.
Determinação 9.3
9.3. determinar ao FNDE e ao Inep que, no prazo de 180 (cento e oitenta) dias após o término da elaboração dos respectivos planos de dados abertos, em atenção ao art. 8º, § 3º, incisos II e III, da Lei 12.527/2011, divulguem em formato aberto os dados que já estão publicados nos respectivos portais das entidades na Internet em formatos proprietários e não legíveis por máquina, tais como XLS, XLSX e PDF;
Situação que levou à proposição da deliberação
Durante a fiscalização, constatou-se que, embora as organizações publiquem dados de interesse público em seus portais, muitos desses dados não podem ser considerados abertos, pois estão em desacordo com princípios que regem a abertura de dados e com a Lei 12.527/2011. 
Providências adotadas
O Inep informou que disponibilizou os microdados em formato aberto (peça 23, p. 1) , o que foi constatado por meio da análise da seguinte amostra: Censo da Educação Superior referente ao ano de 2000 (peça 31) ; Censo Escolar referente ao ano de 2012 (peça 32) ; Exame Nacional de Desempenho dos Estudantes (Enade) referente ao ano de 2017 (peça 33) ; Exame Nacional para Certificação de Competências de Jovens e Adultos (Encceja) referente ao ano de 2016 (peça 34) ; Exame Nacional do Ensino Médio (Enem) referente ao ano de 2011 (peça 35) ; Sistema de Avaliação da Educação Básica (Saeb) referente ao ano de 2005 (peça 36) ; e Indicador da Diferença entre os Desempenhos Observado e Esperado (IDD) referente ao ano de 2014 (peça 37) .
Quanto ao FNDE, 21 dos 22 conjuntos de dados que estão publicados no portal de dados abertos da organização estão disponibilizados em formatos não proprietários como CSV e XML (peça 42) . No entanto, constatou-se que a página referente ao conjunto de dados do Fundeb contempla apenas a publicação de um dicionário de dados, sem a disponibilização de conjuntos de dados correspondentes (peça 42) .
Análise
Apesar de os microdados do Inep estarem publicados em formato aberto, verificou-se que os dados relacionados a índices, como o IGC (http://portal.inep.gov.br/indice-geral-de-cursos-igc-) e o Ideb (http://portal.inep.gov.br/ideb) , mencionados no relatório da fiscalização, ainda não foram disponibilizados em formatos não proprietários que sejam facilmente processáveis por aplicações automatizadas, tais como CSV, JSON e XML. 
Quanto aos dados do FNDE, embora haja um conjunto de dados não publicado devidamente (Fundeb) , há 22 disponíveis em formato aberto. 
Conclusão
Diante do exposto, conclui-se que a determinação contida no item 9.3 do Acórdão 3022/2015-TCU-Plenário foi:
1.3. parcialmente cumprida pelo Inep; e 
1.4. cumprida pelo FNDE.
Determinação 9.4
9.4. determinar ao MEC e ao FNDE que, em conjunto, no prazo de 180 (cento e oitenta) dias após o término da elaboração dos respectivos planos de dados abertos, em atenção ao art. 8º, caput, c/c § 1º, inciso V, c/c § 3º, incisos II e III, da Lei 12.527/2011, publiquem as informações do Fies, do ProUni, do Pnae, do Fundeb e do Pronatec na forma de dados abertos, tendo em vista o interesse geral por informações desses temas, podendo, para isso, usar como referência as informações já publicadas nos respectivos portais e as bases de dados de sistemas eletrônicos da área de educação, a exemplo do Siope, do SIGPC e do Sigef; 
Situação que levou à proposição da deliberação
No curso da fiscalização, foi detectada a existência de relevante interesse coletivo por informações do Fundo de Financiamento Estudantil (Fies) , do Programa Universidade para Todos (ProUni) , do Programa Nacional de Alimentação Escolar (Pnae) , do Fundo de Manutenção e Desenvolvimento da Educação Básica e de Valorização dos Profissionais da Educação (Fundeb) , do Exame Nacional do Ensino Médio (Enem) e do Programa Nacional de Acesso ao Ensino Técnico e Emprego (Pronatec) . Embora tenha sido identificado que informações sobre esses temas estavam disponíveis publicamente em portais da internet ou mediante consultas a sistemas eletrônicos da área da educação, constatou-se que apenas informações relacionadas ao Enem estavam publicadas na forma de dados abertos.
Providências adotadas
Foram identificadas, no Portal Brasileiro de Dados Abertos, publicações atualizadas de dados referentes: ao Fies (peças 69 e 70) e ao ProUni (peça 76, p. 3) . No entanto, não houve a publicação de conjunto de dados do Pronatec referente ao ano de 2018 (peça 77) . Ademais, a página relacionada ao Fundeb contempla apenas a publicação de dicionário de dados, sem conjuntos de dados correspondentes (peça 72) . Quanto ao Pnae, foi constatado que os dados referentes a alunos atendidos (peça 71) e a repasses financeiros (peça 68) foram publicados e estão atualizados, mas os dados relacionados ao cadastro de nutricionistas (peça 73) e às escolas atendidas (peça 74) estão obsoletos.
Análise
À época da verificação feita no âmbito deste monitoramento, os dados do Fies e do Prouni estavam devidamente atualizados, mas os dados do Pnae, do Fundeb e do Pronatec estavam desatualizados. Embora haja conjuntos de dados não atualizados, percebe-se que houve iniciativas por parte dos órgãos responsáveis (MEC e FNDE) para providenciar a publicação de dados referentes às políticas mencionadas na deliberação, o que demonstra avanço em relação à situação encontrada durante a fiscalização. Entretanto, a existência de temas que não possuem conjuntos de dados atualizados demonstra que as organizações precisam adotar mecanismos eficazes para viabilizar atualizações frequentes e automáticas dos conjuntos de dados em questão.
Conclusão
Diante do exposto, conclui-se que a determinação contida no item 9.4 do Acórdão 3022/2015-TCU-Plenário foi parcialmente cumprida pelo FNDE e pelo MEC.
Recomendação 9.5.1
9.5. recomendar ao MEC, ao FNDE e ao Inep que: 
9.5.1 de modo a cumprir o disposto na Lei 12.527/2011, art. 8º, § 3º, incisos II e III, em consonância com o Referencial Básico de Governança Aplicável a Órgãos e Entidades da Administração Pública elaborado pelo TCU, práticas L3.2 e L4.1, e com a metodologia Odra do Banco Mundial, Parte B, seção 1 - Senior Leadership (Liderança Sênior - tradução livre) , promovam, com o devido comprometimento da alta administração, a: 
9.5.1.1. definição de diretrizes e estratégias para publicação de dados abertos; 
9.5.1.2. institucionalização de papéis e responsabilidades voltados especificamente para divulgação de dados em formato aberto; 
9.5.1.3. priorização e alocação dos recursos necessários para desenvolvimento das ações institucionais de abertura de dados;
Situação que levou à proposição da deliberação
Nas instituições fiscalizadas, não restou caracterizado que a alta administração atuou ativamente no que diz respeito à abertura de dados públicos. Contribuíram para essa conclusão o fato de que, no âmbito das três organizações (Inep, MEC e FNDE) , a alta administração não instituiu diretrizes sobre dados abertos, tampouco definiu papéis e responsabilidades sobre o tema, nem alocou recursos para execução de ações ligadas à abertura de dados. 
Providências adotadas
O Inep informou que a recomendação foi devidamente atendida (peça 23, p. 2) por meio da publicação da Portaria 370, de 4 de julho de 2016, que instituiu a Política de Dados Abertos e aprovou o Plano Institucional de Dados Abertos do Inep (peça 24) ; e da Portaria 492, de 7 de junho de 2018, que instituiu a Política de Divulgação de Estatísticas, Exames e Avaliações, Estudos e Pesquisas Educacionais do Inep (peça 25) . 
O FNDE mencionou que, no caso da definição de diretrizes e estratégias para publicação de dados abertos, fora previsto no Plano Estratégico Institucional o cumprimento de metas alusivas ao incremento de dados abertos (peça 27, p. 2) . Ademais, foram relacionados os programas pactuados para abertura dos dados tanto no PDA 2016/2017, quanto no PDA 2018/2019 (peça 27, p. 2) . Quanto à atualização de dados abertos, o Fundo informou que a competência de atualizar os dados é das próprias áreas responsáveis pelos programas, com apoio da Diretoria de Tecnologia e Informação-DIRTI (peça 27, p. 2-3) . 
Por fim, o MEC afirmou que a definição de diretrizes e estratégias consta no PDA 2016/2018 (peça 28, p. 3) .
Análise
Ao analisar os documentos citados pelo Inep, constatou-se que houve definição das diretrizes e das estratégias para abertura de dados, bem como a institucionalização de papéis e responsabilidades (peça 24, p. 4-5 e 11-12) . No entanto, não foram identificadas evidências que referenciam à priorização e à alocação de recursos para o desenvolvimento das ações institucionais de abertura de dados. Ademais, em reunião realizada com o Inep em 27/2/2019, foi constatado que um novo PDA, referente ao biênio 2019/2020, foi elaborado, mas ainda não havia sido aprovado pela presidência do Instituto, o que impediu a publicação.
Os Planos de Dados Abertos e o Plano Estratégico Institucional publicados pelo FNDE abrangem diretrizes, estratégias, papéis e responsabilidades relacionadas a ações institucionais de abertura de dados (peças 43, p. 23-30; e 44, p. 16-37) . Entretanto, não foram identificadas evidências que referenciam à priorização e à alocação de recursos para o desenvolvimento das ações institucionais de abertura de dados.
O plano publicado pelo MEC contempla capítulos que abrangem diretrizes, estratégias, papéis e responsabilidades relacionadas a ações institucionais de abertura de dados (peça 55, p. 25-29) , mas, também, não foram identificadas evidências que referenciam à priorização e à alocação de recursos para o desenvolvimento das ações institucionais de abertura de dados. Além disso, o prazo de validade do plano expirou e não foi identificada a elaboração de um novo plano.
Conclusão
Diante do exposto, conclui-se que a recomendação contida no item 9.5.1 do Acórdão 3022/2015-TCU-Plenário foi parcialmente implementada pelo Inep, pelo FNDE e pelo MEC. 
Recomendação 9.5.2
9.5. recomendar ao MEC, ao FNDE e ao Inep que: 
 (...) 
9.5.2. elaborem e divulguem em seus portais na Internet catálogo específico de dados abertos e procedam à integração dos mesmos com o Portal Brasileiro de Dados Abertos, à semelhança das orientações contidas no documento 'Manual dos dados abertos: governo' e na Cartilha Técnica para Publicação de Dados Abertos no Brasil da SLTI/MPOG; 
Situação que levou à proposição da deliberação
Durante a fiscalização, constatou-se que nenhuma das três organizações fiscalizadas dispunha de catálogos de dados abertos aderentes às boas práticas que tratam sobre o tema. A ausência desses catálogos dificulta a localização dos dados publicados. A elaboração desses catálogos e a integração com o Portal Brasileiro de Dados Abertos pode ampliar o potencial de acesso aos dados.
Providências adotadas
No portal do Inep há uma seção que disponibiliza informações produzidas pela instituição (http://portal.inep.gov.br/web/guest/dados) . Tal seção categoriza os conjuntos de dados e permite que sejam realizados downloads de arquivos com os respectivos dados (peça 38) , o que remete à disponibilização de um catálogo de dados. 
Quanto ao FNDE, foi constatado que o órgão dispõe de um portal próprio de dados abertos que contempla catálogo de dados. 
Em relação ao MEC, o link do portal do Ministério que provê acesso aos conjuntos de dados do órgão (peças 56 e 57) redireciona para o Portal Brasileiro de Dados Abertos, onde há a disponibilização de um catálogo de dados. 
Análise
Apesar de haver seção no portal do Inep que disponibiliza os conjuntos de dados de forma categorizada, a página não abrange metadados essenciais para cada conjunto de dados, tais como: breve descrição, responsável e categoria no VCGE (Vocabulário Controlado de Governo Eletrônico) . A ausência desses metadados vai de encontro ao que é preconizado pela Cartilha Técnica para Publicação de Dados Abertos no Brasil da antiga Secretaria de Logística e Tecnologia da Informação do então Ministério do Planejamento, Orçamento e Gestão (SLTI/MP) . Outrossim, os metadados disponíveis no âmbito dos arquivos publicados no portal do Instituto podem ser consultados apenas após a realização do download do conjunto de dados correspondente. Esses fatos demonstram que há inconsistências quanto à disponibilização de catálogo de dados abertos. Também foi constatado que não há integração entre o portal de dados abertos do Inep e o Portal Brasileiro de Dados Abertos. O Instituto afirmou que tal integração será automatizada após a conclusão do projeto de implantação da ferramenta CKAN (peça 23, p. 2) . 
Em relação ao FNDE, embora o Fundo possua portal de dados abertos com catálogo de dados, constatou-se que há divergência no quantitativo de conjuntos de dados publicados no Portal do Fundo e no Portal Brasileiro de Dados Abertos. No primeiro há dezesseis, enquanto que no segundo há 22 (peças 46 e 47) . Essa divergência retrata que há inconsistência na integração entre os portais.
Por fim, quanto ao MEC, apesar de haver um catálogo de dados do Ministério disponível no Portal Brasileiro de Dados Abertos, o Ministério não possui um portal de dados próprio, o que impossibilita a existência de qualquer tipo de integração com o portal central de dados abertos do Governo Federal.
Conclusão
Diante do exposto, conclui-se que a recomendação contida no item 9.5.2 do Acórdão 3022/2015-TCU-Plenário:
1.5. Foi parcialmente implementada pelo FNDE;
1.6. não foi implementada pelo Inep e pelo MEC.
Recomendação 9.5.3
9.5. recomendar ao MEC, ao FNDE e ao Inep que: 
 (...) 
9.5.3. adotem procedimentos para notificar os usuários quando os conjuntos de dados publicados sofrerem alguma atualização, a exemplo da boa prática adotada pelo Office of the Chief Technology Officer, do Distrito de Columbia nos Estados Unidos, mencionada no Manual de Dados Abertos: governo, do W3C - Escritório Brasil;
Situação que levou à proposição da deliberação
Na auditoria que deu origem ao Acórdão 3022/2015-TCU-Plenário, foi constatado que nenhuma das três organizações fiscalizadas dispunha de mecanismos para notificar automaticamente os usuários cadastrados quando um determinado conjunto de dados fosse publicado ou atualizado, à semelhança de um sistema de push de processos ou feeds de sites de notícias, conforme prática adotada pelo OCTO (Office of the Chief Technology Officer) do Distrito de Columbia nos Estados, citada no Manual de Dados Abertos: governo, do W3C - Escritório Brasil.
Providências adotadas
O Inep mencionou que a deliberação está em atendimento e que será concluída quando for implementada a ferramenta CKAN. O Instituto também informou que há indicação da data de atualização dos microdados do Enade ao lado do link de cada arquivo disponível no endereço http://portal.inep.gov.br/microdados (peça 23, p. 2) .
O FNDE informou que, quando há atualização ou inserção de conjuntos de dados, são realizadas ações de comunicação por meio do portal da organização. Ademais, o Fundo mencionou que o campo 'Última atualização' da tabela 'Informações Adicionais', constante na página de cada conjunto de dados publicado, exibe a data em que houve atualização ou inserção de dados (peça 27, p. 3) .
O MEC declarou que a página que contempla informações dos fluxos de atividades relacionados à publicação dos conjuntos de dados atenderia a recomendação (peça 28, p. 3) .
Análise
A mera divulgação da data de atualização ou de inserção de conjuntos de dados nos portais demanda que os usuários acessem as páginas para tomarem conhecimento de tais fatos. Apesar de ser uma forma de dar transparência sobre a atualização dos datasets, esse mecanismo não é tão eficiente quanto a adoção de dispositivos que promovam notificação proativa e automática, conforme recomendado no item 9.5.3 do acórdão ora monitorado.
Conclusão
Diante do exposto, conclui-se que a recomendação contida no item 9.5.3 do Acórdão 3022/2015-TCU-Plenário não foi implementada pelo Inep, pelo FNDE e pelo MEC.
Recomendação 9.5.4
9.5. recomendar ao MEC, ao FNDE e ao Inep que: 
 (...) 
9.5.4 com base nas boas práticas contidas na metodologia Odra do Banco Mundial, Parte B, Seção 6 - Civic Engagement and Capabilities for Open Data  (Engajamento Cívico e Capacidades para Dados Abertos - tradução livre) e no documento 'Manual dos dados abertos: governo', promovam ações institucionais de divulgação e de fomento à utilização dos seus dados abertos, a exemplo da realização de seminários, palestras, eventos, premiações, dentre outras ações que promovam o ecossistema de dados abertos em benefício da sociedade;
Situação que levou à proposição da deliberação
Durante a fiscalização que originou o Acórdão 3022/2015-TCU-Plenário, foi constatado que o MEC e o FNDE não realizaram iniciativas de fomento ao uso de dados abertos por parte da sociedade. No que concerne ao Inep, constatou-se que as ações de incentivo ao uso de dados abertos nasceram de esforços isolados de uma diretoria específica do instituto, não sendo, portanto, uma iniciativa de cunho institucional.
Providências adotadas
O Inep afirmou que a Diretoria de Estatísticas Educacionais (DEED) participou do XXI Encontro Nacional de Estudos Populacionais, onde houve o convite de potenciais usuários dos dados produzidos pelo Inep para apresentação das bases de dados disponíveis. Ademais, foi citada a participação da mesma diretoria no Simpósio sobre Indicadores de Fluxo de Estudantes no Ensino Superior (peça 23, p. 2) . Por fim, o Instituto mencionou a criação do Prêmio Inep de Jornalismo que contempla premiação a reportagens que utilizam informações oriundas de sistemas geridos pela instituição como, por exemplo, o Sistema de Avaliação da Educação Básica - Saeb (peça 23, p. 3) .
O FNDE mencionou que a disponibilização dos dados é divulgada em seminários e palestras, a exemplo do ocorrido no VIII Fórum da Educação Superior, realizado em Goiânia (peça 27, p. 3 e 20-29) . 
Por fim, o MEC afirmou que não houve realização de ações institucionais com a finalidade de fomentar o uso de dados abertos por parte da sociedade (peça 28, p. 3) .
Análise
O Inep e o FNDE adotaram medidas para implementar a recomendação. O MEC foi categórico ao afirmar que não realiza ações institucionais com o intuito de promover a utilização de dados abertos.
Conclusão
Diante do exposto, conclui-se que a recomendação contida no item 9.5.4 do Acórdão 3022/2015-TCU-Plenário foi:
1.7. implementada pelo Inep e pelo FNDE; e
1.8. não foi implementada pelo MEC.
BENEFÍCIOS EFETIVOS DAS DELIBERAÇÕES
Como potenciais benefícios da auditoria que resultou na publicação do Acórdão 3022/2015-TCU-Plenário, pode-se destacar o aumento da qualidade e da quantidade das informações relacionadas a políticas públicas de educação publicadas na forma de dados abertos, sobretudo aquelas que são de relevante interesse coletivo, de forma a possibilitar maior transparência e controle social da gestão dessas políticas, bem como o desenvolvimento de aplicações automatizadas que forneçam serviços úteis aos cidadãos.
Apesar do baixo percentual de deliberações atendidas pelas organizações fiscalizadas, percebe-se que houve a publicação de conjuntos de dados que não estavam disponíveis antes da realização da auditoria. Entretanto, é notável que há muitas informações que ainda podem ser publicadas por meio do cumprimento das deliberações do acórdão que ainda não foram atendidas. Espera-se que, com o cumprimento do restante das deliberações, as organizações fiscalizadas tenham mais condições de disponibilizar, de maneira sustentável, dados educacionais de interesse público em formato aberto, a fim de incrementar a avaliação e o controle social de políticas públicas ligadas à educação.
CONCLUSÃO
Ante o exposto, conclui-se que 
1.9. o Inep:
1.9.1. está com projeto em andamento para viabilizar a integração contínua e automática dos conjuntos de dados do Instituto com o Portal Brasileiro de Dados Abertos (item 9.1.2 do Acórdão 3022/2015-TCU-Plenário: em cumprimento) (parágrafos 17-18) ;
1.9.2. apesar de ter publicado microdados em formato aberto, não disponibilizou os dados relacionados a índices em formatos não proprietários como CSV, JSON e XML (item 9.3 do Acórdão 3022/2015-TCU-Plenário: parcialmente cumprido) (parágrafo 33) ;
1.9.3. publicou Plano Anual de Dados Abertos referente ao período 2016/2018 sem abranger todos os aspectos mencionados na determinação. Ademais, a vigência do plano publicado encerrou e o novo plano, apesar de já ter sido elaborado, ainda não foi aprovado pela alta direção da instituição (itens 9.1.1, parcialmente cumprido, e 9.5.1, parcialmente implementado, do Acórdão 3022/2015-TCU-Plenário) (parágrafos 7 e 44) ;
1.9.4. não publicou, no portal do instituto, catálogo específico de dados abertos à semelhança das orientações contidas no documento 'Manual dos dados abertos: governo' e na Cartilha Técnica para Publicação de Dados Abertos no Brasil da SLTI/MPOG. Ademais não há integração do portal de dados abertos da organização com o Portal Brasileiro de Dados Abertos (item 9.5.2 do Acórdão 3022/2015-TCU-Plenário: não implementado) (parágrafo 52) ;
1.9.5. não adotou procedimentos para notificar os usuários, de maneira proativa e automática, quando ocorrer alguma atualização nos conjuntos de dados publicados (item 9.5.3 do Acórdão 3022/2015-TCU-Plenário: não implementado) (parágrafo 60) ;
1.9.6. realizou ações institucionais de divulgação e de fomento à utilização dos seus dados abertos (item 9.5.4 do Acórdão 3022/2015-TCU-Plenário: implementado) (parágrafo 66) .
1.10. o FNDE:
1.10.1. não atualizou todos os conjuntos de dados sob sua responsabilidade publicados no Portal Brasileiro de Dados Abertos (item 9.1.2 do Acórdão 3022/2015-TCU-Plenário: parcialmente cumprido) (parágrafo 19 e 20) ;
1.10.2. divulgou em formato aberto os dados publicados no portal da entidade (item 9.3 do Acórdão 3022/2015-TCU-Plenário: cumprido) (parágrafo 34) ;
1.10.3. providenciou a atualização de dois dos cinco conjuntos de dados mencionados na deliberação (item 9.4 do Acórdão 3022/2015-TCU-Plenário: parcialmente cumprido) (parágrafo 38) ;
1.10.4. publicou Plano Anual de Dados Abertos referente aos períodos 2016/2017 e 2018/2019, todavia, os referidos planos não abrangeram corretamente todos os aspectos mencionados na deliberação (item 9.1.1, parcialmente cumprido, e 9.5.1, parcialmente implementado, do Acórdão 3022/2015-TCU-Plenário) (parágrafos 9 e 45) ;
1.10.5. divulgou catálogo específico de dados abertos no portal institucional e no Portal Brasileiro de Dados Abertos. No entanto, foi identificada divergência nos quantitativos de conjuntos de dados publicados em cada um dos portais (item 9.5.2 do Acórdão 3022/2015-TCU-Plenário: parcialmente implementado) (parágrafo 53) ;
1.10.6. não adotou procedimentos para notificar os usuários, de maneira proativa e automática, quando ocorrer alguma atualização nos conjuntos de dados publicados (item 9.5.3 do Acórdão 3022/2015-TCU-Plenário: não implementado) (parágrafo 60) ;
1.10.7. realizou ações institucionais de divulgação e de fomento à utilização dos seus dados abertos (item 9.5.4 do Acórdão 3022/2015-TCU-Plenário: implementado) (parágrafo 64) .
1.11. o MEC:
1.11.1. atualizou apenas um dos três conjuntos de dados que deveriam sofrer atualização periódica no Portal Brasileiro de Dados Abertos. Ademais, foram constatadas inconsistências nas informações que descrevem os conjuntos de dados (item 9.1.2 do Acórdão 3022/2015-TCU-Plenário: parcialmente cumprido) (parágrafo 22) ;
1.11.2. não divulgou, em formato aberto, todos os dados primários que originam as informações contidas no Painel MEC (item 9.2 do Acórdão 3022/2015-TCU-Plenário: não cumprido) (parágrafos 26 e 28) ;
1.11.3. apesar de terem sido adotadas medidas para publicação dos dados em formato aberto, constatou-se que os conjuntos de dados do Pnae, do Fundeb e do Pronatec não estão atualizados (item 9.4 do Acórdão 3022/2015-TCU-Plenário: parcialmente cumprido) (parágrafo 38) ;
1.11.4. publicou Plano Anual de Dados Abertos referente ao período 2016/2018 sem abranger todos os aspectos mencionados na determinação. Ademais, a vigência do plano publicado encerrou e não foi publicado novo plano (item 9.1.1, parcialmente cumprido, e 9.5.1, parcialmente implementado, do Acórdão 3022/2015-TCU-Plenário) (parágrafos 7, 8 e 46) ;
1.11.5. não possui portal de dados abertos institucional, o que ratifica a inexistência de catálogo específico de dados (item 9.5.2 do Acórdão 3022/2015-TCU-Plenário: não implementado) (parágrafo 54) ;
1.11.6. não adotou procedimentos para notificar os usuários, de maneira proativa e automática, quando ocorrer alguma atualização nos conjuntos de dados publicados (item 9.5.3 do Acórdão 3022/2015-TCU-Plenário: não implementado) (parágrafo 60) ;
1.11.7. não realizou ações institucionais de divulgação e de fomento à utilização dos seus dados abertos (item 9.5.4 do Acórdão 3022/2015-TCU-Plenário: não implementado) (parágrafo 66) .
2. O Quadro 1 apresenta a situação de implementação das recomendações e determinações do Acórdão 3022/2015-TCU-Plenário:
	Item do Acórdão
	Situação

		Inep
	FNDE
	MEC

	9.1.1
	Parcialmente cumprido
	Parcialmente cumprido
	Parcialmente cumprido

	9.1.2
	Em cumprimento
	Parcialmente cumprido
	Parcialmente cumprido

	9.2
	-
	-
	Não cumprido

	9.3
	Parcialmente cumprido
	Cumprido
	-

	9.4
	-
	Parcialmente cumprido
	Parcialmente cumprido

	9.5.1
	Parcialmente implementado
	Parcialmente implementado
	Parcialmente implementado

	9.5.2
	Não implementado
	Parcialmente implementado
	Não implementado

	9.5.3
	Não implementado
	Não implementado
	Não implementado

	9.5.4
	Implementado
	Implementado
	Não implementado

Quadro 1 - Situação das deliberações
3. Por sua vez, o Quadro 2 traduz, em termos percentuais, a situação descrita no Quadro 1.
	Organização
	Atendido
	Em atendimento
	Parcialmente atendido
	Não atendido

	INEP
	14%  
	14%
	 43%
	29%

	FNDE
	25%
	0%
	63%
	12%

	MEC
	0% 
	0%
	50%
	50%

Quadro 2 - Percentual de implementação das deliberações
4. Ao analisar o quadro acima, percebe-se que, após quase quatro anos da publicação do acórdão, há um alto volume de deliberações que ainda não foram atendidas, sejam completamente ou parcialmente. Nesse contexto, em que pese terem sido detectados alguns avanços, como, por exemplo, a publicação de plano de dados abertos por parte do MEC, do Inep e do FNDE, entende-se que as organizações auditadas ainda não estão devidamente comprometidas com o dever de publicar os dados de sua responsabilidade no formato aberto.
5. Cabe salientar que a publicação de dados abertos, além de ser obrigatória pela legislação em vigor (art. 8º, § 3º, da Lei 12.527/2011 (Lei de Acesso à Informação - LAI) ) , traz impactos positivos tanto para a APF quanto para a sociedade, uma vez que proporciona, entre outros benefícios: maior transparência na gestão pública; contribuição da sociedade com serviços inovadores ao cidadão; aprimoramento na qualidade dos dados governamentais; e viabilização de novos negócios. Além disso, a transparência ativa dos dados governamentais em formatos abertos desonera as organizações de terem que atender pontualmente a pedidos de informações requisitados por cidadãos. 
6. O diagnóstico obtido neste monitoramento demonstra que a alta direção das organizações auditadas deve atuar mais incisivamente para que os dados públicos gerenciados pelo MEC, pelo FNDE e pelo Inep sejam disponibilizados em formato aberto para a sociedade.
7. Diante do exposto, em virtude do baixo índice de atendimento das deliberações do Acórdão 3022/2015-TCU-Plenário, da relevância do tema para a APF e do elevado período de tempo decorrido desde a publicação do acórdão, serão feitas as seguintes propostas relativas aos itens considerados como parcialmente atendidos ou não atendidos:
reiteração das determinações;
conversão das recomendações em determinações, nos termos do parágrafo 63.2 da PortariaSegecex 27/2009 (Padrões de Monitoramento) .
PROPOSTA DE ENCAMINHAMENTO
8. Ante o exposto, submetem-se os autos à consideração superior, com fulcro no art. 43, inciso I, da Lei 8.443/1992 c/c o art. 250, incisos II e III do Regimento Interno do TCU, com as seguintes propostas:
quanto ao Instituto Nacional de Estudos e Pesquisas Educacionais Anísio Teixeira (Inep) :
8.1.1. considerar parcialmente cumpridas as determinações contidas nos itens 9.1.1 e 9.3 do Acórdão 3022/2015-TCU-Plenário;
8.1.2. considerar em cumprimento a determinação contida no item 9.1.2 do Acórdão 3022/2015-TCU-Plenário;
8.1.3. considerar não implementadas as recomendações contidas nos itens 9.5.2 e 9.5.3 do Acórdão 3022/2015-TCU-Plenário;
8.1.4. considerar parcialmente implementada a recomendação contida no item 9.5.1 do Acórdão 3022/2015-TCU-Plenário; e
8.1.5. considerar implementada a recomendação contida no item 9.5.4 do Acórdão 3022/2015-TCU-Plenário.
quanto ao Fundo Nacional de Desenvolvimento da Educação (FNDE) :
8.1.6. considerar parcialmente cumpridas as determinações contidas nos itens 9.1.1, 9.1.2 e 9.4 do Acórdão 3022/2015-TCU-Plenário;
8.1.7. considerar cumprida a determinação contida no item 9.3 do Acórdão 3022/2015-TCU-Plenário;
8.1.8. considerar não implementada a recomendação contida no item 9.5.3 do Acórdão 3022/2015-TCU-Plenário;
8.1.9. considerar parcialmente implementadas as recomendações contidas nos itens 9.5.1 e 9.5.2 do Acórdão 3022/2015-TCU-Plenário; e
8.1.10. considerar implementada a recomendação contida no item 9.5.4 do Acórdão 3022/2015-TCU-Plenário.
quanto ao Ministério da Educação (MEC) :
8.1.11. considerar não cumprida a determinação contida no item 9.2 do Acórdão 3022/2015-TCU-Plenário;
8.1.12. considerar parcialmente cumpridas as determinações contidas nos itens 9.1.1, 9.1.2 e 9.4 do Acórdão 3022/2015-TCU-Plenário;
8.1.13. considerar não implementadas as recomendações contidas nos itens 9.5.2, 9.5.3 e 9.5.4 do Acórdão 3022/2015-TCU-Plenário; e
8.1.14. considerar parcialmente implementada a recomendação contida no item 9.5.1 do Acórdão 3022/2015-TCU-Plenário.
reiterar a determinação 9.1.1 do Acórdão 3022/2015-TCU-Plenário ao Inep, ao FNDE e ao MEC para que, no prazo de noventa dias, publiquem Plano de Dados Abertos institucional que abranja, de maneira satisfatória, todos os aspectos mencionados na referida deliberação, considerando, também, o disposto nos itens 9.5.1.1, 9.5.1.2 e 9.5.1.3 do mesmo acórdão.
reiterar a determinação 9.1.2 do Acórdão 3022/2015-TCU-Plenário ao Inep, ao FNDE e ao MEC para que, no prazo de noventa dias, adotem providências para atualizar os conjuntos de dados sob sua responsabilidade publicados no Portal Brasileiro de Dados Abertos.
reiterar a determinação 9.2 do Acórdão 3022/2015-TCU-Plenário ao MEC para que, no prazo de noventa dias, publique, na forma de dados abertos, os dados primários que originam as informações contidas no Painel MEC, ainda que em infraestrutura diferente da que apoia a referida ferramenta.
reiterar a determinação 9.3 do Acórdão 3022/2015-TCU-Plenário ao Inep para que, no prazo de noventa dias, divulgue em formato aberto os dados que já estão publicados no portal da entidade na Internet em formatos proprietários e não legíveis por máquina, tais como XLS, XLSX e PDF.
reiterar a determinação 9.4 do Acórdão 3022/2015-TCU-Plenário ao FNDE e ao MEC para que, no prazo de noventa dias, publiquem as informações do Pnae, do Fundeb e do Pronatec na forma de dados abertos, tendo em vista o interesse geral por informações desses temas, podendo, para isso, usar como referência as informações já publicadas nos respectivos portais e as bases de dados de sistemas eletrônicos da área de educação, a exemplo do Siope, do SIGPC e do Sigef.
determinar, nos termos do art. 1º, II, e art. 43, I, da Lei 8.443, de 1992, e do art. 250, II, do RITCU:
8.1.15. ao Inep, ao FNDE e ao MEC, que implementem, no prazo de noventa dias, as recomendações contidas: 
8.1.15.1. no item 9.5.2 do Acórdão 3022/2015-TCU-Plenário, para que elaborem e divulguem em seus portais na internet catálogo específico de dados abertos e procedam à integração dos mesmos com o Portal Brasileiro de Dados Abertos, à semelhança das orientações contidas no documento 'Manual dos dados abertos: governo' e na Cartilha Técnica para Publicação de Dados Abertos no Brasil da SLTI/MPOG; e
8.1.15.2. no item 9.5.3 do Acórdão 3022/2015-TCU-Plenário, no sentido de adotarem procedimentos para notificar os usuários quando os conjuntos de dados publicados sofrerem alguma atualização, a exemplo da boa prática adotada pelo Office of the Chief Technology Officer, do Distrito de Columbia nos Estados Unidos, mencionada no Manual de Dados Abertos: governo, do W3C - Escritório Brasil.
8.1.16. ao MEC, que implemente, no prazo de noventa dias, a recomendação contida no item 9.5.4 do Acórdão 3022/2015-TCU-Plenário, a fim de promover a divulgação e o fomento à utilização dos seus dados abertos, a exemplo da realização de seminários, palestras, eventos, premiações, dentre outras ações que promovam o ecossistema de dados abertos em benefício da sociedade.
alertar o Inep, o FNDE e o MEC que a reincidência do descumprimento de deliberações deste Tribunal, no prazo fixado, sem causa justificada, pode ensejar na aplicação de multa dos responsáveis, nos termos do art. 268, inciso VIII, do RI/TCU.
encaminhar cópia do Acórdão que vier a ser proferido, bem como do Relatório e do Voto que o fundamentarem, ao FNDE, ao Inep, ao MEC e à Controladoria-Geral da União (CGU) .
determinar à Sefti que efetue novo monitoramento do cumprimento das deliberações reiteradas."
É o relatório.

não há.

Não atuou.

MONITORAMENTO DE DELIBERAÇÃO DO TRIBUNAL. DILIGÊNCIA. BAIXO ÍNDICE DE CUMPRIMENTO DAS MEDIDAS EXARADAS. REITERAÇÃO DAS DETERMINAÇÕES NÃO CUMPRIDAS. CIÊNCIA DAS RECOMENDAÇÕES NÃO IMPLEMENTADAS.

MONITORAMENTO (MON)

Secretaria de Fiscalização de Tecnologia da Informação - Sefti.

Este monitoramento foi autuado com o intuito de verificar a implementação das determinações e recomendações do Acórdão 3022/2015-TCU-Plenário, por meio do qual foi apreciado processo de fiscalização realizada pela Secretaria de Fiscalização de Tecnologia da Informação - Sefti, em 2015, com o objetivo de avaliar a efetividade das iniciativas de abertura de dados governamentais conduzidas pelo Ministério da Educação - MEC, pelo Fundo Nacional de Desenvolvimento da Educação - FNDE e pelo Instituto Nacional de Estudos e Pesquisas Educacionais Anísio Teixeira - Inep.
2.	De modo geral, a equipe de auditoria avaliou que a abertura de dados públicos no âmbito do MEC, FNDE e Inep ainda está em estágio inicial, mas registrou que o instituto tem adotado mais iniciativas de dados abertos em relação aos demais. As avaliações feitas ao longo do relatório de auditoria sinalizaram que ainda há muito a ser feito pelas organizações fiscalizadas para que possam disponibilizar, de maneira sustentável, informações de interesse geral e coletivo na forma de dados abertos, como preconiza a Lei de Acesso à Informação. Dessa forma, as determinações e recomendações tiveram como objetivo contribuir para a melhoria desse cenário, de modo a propiciar melhores condições às organizações fiscalizadas a que as informações públicas sejam amplamente divulgadas na forma de dados abertos. 
3.	A Sefti encontrou dificuldade em avaliar o cumprimento, por parte das unidades, das medidas exaradas no acórdão monitorado e, por essa razão, entendeu pertinente realizar diligência a essas organizações para coletar informações necessárias à conclusão desse trabalho. Acolhi o encaminhamento proposto (peças 13 a 15) .
4.	Conforme exposto na instrução reproduzida no relatório precedente, as providências adotadas pelo MEC, FNDE e Inep se mostraram insuficientes. Após quase quatro anos da publicação do acórdão, observou-se baixo índice de atendimento das deliberações, de modo que a unidade técnica propôs a reiteração das determinações não cumpridas e a conversão das recomendações em determinações.
5.	Passo a detalhar os aspectos mais relevantes dos comandos proferidos pelo TCU e as medidas adotadas pelas unidades jurisdicionadas.
6.	A publicação do Plano Anual de Dados Abertos (PDA) referente ao período 2016/2018 pelo Inep não abrangeu todos os aspectos mencionados na determinação do subitem 9.1.1, tais como: critérios utilizados para priorização dos dados a serem abertos; análise de risco de abertura de dados protegidos por sigilo ou de caráter pessoal; modelo de sustentação; e canais de comunicação e participação social. O MEC, de forma similar, publicou o PDA relativo ao mesmo período, sem também abranger todos os aspectos estabelecidos por este Tribunal. Ademais, as vigências dos planos publicados pelo instituto e pelo ministério se encerraram sem que fossem publicados novos planos, o que reflete, também, a implementação apenas parcial da recomendação do subitem 9.5.1.
7.	O FNDE publicou os PDAs relativos aos períodos 2016/2017 e 2018/2019, mas eles, da mesma forma, não abrangeram corretamente todos os aspectos mencionados no subitem 9.1.1 da deliberação, de modo que se considera também parcialmente implementada a recomendação do 9.5.1.
8.	O Inep está com projeto em andamento para viabilizar a integração contínua e automática dos conjuntos de dados do instituto com o Portal Brasileiro de Dados Abertos, de modo que se considera em cumprimento o subitem 9.1.2 do acórdão.
9.	Já o FNDE cumpriu parcialmente esse subitem, pois não atualizou todos os conjuntos de dados sob sua responsabilidade, publicados no portal em referência.
10.	Quanto ao MEC, foi feita a atualização de apenas um dos três conjuntos de dados que deveriam sofrer atualização periódica naquele portal, e, além disso, foram constatadas inconsistências nas informações que descrevem os conjuntos de dados, o que reflete o cumprimento apenas parcial do subitem 9.1.2 do acórdão.
11.	O ministério não cumpriu a determinação do subitem 9.2 do acórdão, que foi dirigida somente ao órgão, já que não divulgou, em formato aberto, todos os dados primários que originaram as informações contidas no Painel MEC. Por exemplo, não houve a identificação de publicações referentes a dados primários das Instituições Federais de Ensino Superior (peça 51) e de Instituições com Programas de Pós-Graduação (peça 52) .
12.	No que tange ao subitem 9.3 do acórdão, dirigido ao Inep e ao FNDE, o instituto, apesar de ter publicado microdados em formato aberto, não disponibilizou os dados relacionados a índices em formatos não proprietários como CSV, JSON e XML, o que indica cumprimento apenas parcial desse subitem. 
13.	Como os dados publicados no portal do FNDE foram divulgados em formato aberto, cumpriu-se o subitem 9.3 do acórdão.
14.	À época da verificação feita no âmbito do monitoramento, os dados do Fies e do Prouni estavam devidamente atualizados, mas os dados do Pnae, do Fundeb e do Pronatec não estavam, o que reflete o cumprimento apenas parcial pelo FNDE e pelo MEC do subitem 9.4 do acórdão.
15.	No tocante às recomendações do subitem 9.5 do acórdão, dirigidas às três organizações, conforme já mencionado, o subitem 9.5.1 foi parcialmente implementado. 
16.	Já o subitem 9.5.2 foi considerado pela Sefti não implementado pelo Inep, vez que não foi publicado, no portal do instituto, catálogo específico de dados abertos à semelhança das orientações contidas no documento "Manual dos dados abertos: governo" e na Cartilha Técnica para Publicação de Dados Abertos no Brasil da antiga Secretaria de Logística e Tecnologia da Informação do então Ministério do Planejamento, Orçamento e Gestão (SLTI/MPOG) . 
17.	Conquanto o FNDE tenha divulgado catálogo específico de dados abertos no portal institucional e no Portal Brasileiro de Dados Abertos, foi identificada divergência nos quantitativos e conjuntos de dados publicados em cada um dos portais. No primeiro há 16, enquanto que no segundo há 22 (peças 46 e 47) . Essa divergência retrata que há inconsistência na integração entre os portais. Desse modo, houve a implementação apenas parcial da recomendação do subitem 9.5.2.
18.	O MEC não possui portal de dados abertos institucional, o que ratifica a inexistência de catálogo específico de dados.
19.	A recomendação do subitem 9.5.3 não foi implementada por nenhuma das organizações, uma vez que não foram adotados procedimentos para notificar os usuários, de maneira proativa e automática, na ocorrência de alguma atualização nos conjuntos de dados publicados.
20.	Por fim, a recomendação contida no subitem 9.5.4 foi implementada pelo Inep e pelo FNDE, pois foram realizadas ações de divulgação e de fomento à utilização dos seus dados abertos. Contudo, o MEC foi categórico ao afirmar que não realiza ações institucionais com o intuito de promover a utilização de dados abertos.
21.	Desse modo, cabe reiterar as determinações não cumpridas, sem, no entanto, converter as recomendações em determinações, como propôs a unidade técnica. Embora reconheça a relevância e a pertinência das recomendações, em grande medida não implementadas pelas unidades jurisdicionadas, deixo de propor a conversão em determinação para não adentrar no campo de discricionariedade do gestor e, ainda, porque não há critério normativo que permita transformar as ações sugeridas, essencialmente de caráter colaborativo, em comandos impositivos. 
22.	No caso das recomendações não implementadas, cabe dar ciência às unidades jurisdicionadas.
	Por todo o exposto, acompanho o parecer da Sefti, com os ajustes indicados, e voto por que o Tribunal adote a minuta de deliberação que submeto a sua consideração.
TCU, Sala das Sessões Ministro Luciano Brandão Alves de Souza, em 30 de outubro de 2019.
ANA ARRAES 
Relatora